【裁判字號】    95,訴,1281
【裁判日期】    951228
【裁判案由】    詐欺等
【裁判全文】
臺灣板橋地方法院刑事判決              95年度訴字第1281號
公  訴  人  臺灣板橋地方法院檢察署檢察官
被      告  甲○○原名吳淑爭.
上列被告因詐欺等案件，經檢察官提起公訴（九十四年度偵字第
一八三七七號），及移送併辦（九十五年偵字第九二○二號），
本院判決如下：
    主  文
甲○○連續幫助意圖為自己不法之所有，以詐術使人將本人之物
交付，處有期徒刑伍月，如易科罰金，以（銀元）佰元折算壹
日。犯罪所得新臺幣仟元沒收。
    事  實
一、甲○○（原名吳淑爭）依其智識程度，可預見有犯罪集團或
    不法份子以他人金融機構帳戶實行詐欺或其他財產犯罪，以
    掩飾不法利益，並規避司法偵查。因積欠某錢莊利息，無力
    償還，經由該錢莊「周姓」成年男子介紹下，基於幫助詐欺
    之概括故意，(一)於九十四年三月十一日十八時許在臺北縣板
    橋市○○路某處，將其所申請上海儲蓄商業銀行中和分行（
    以下簡稱上海商業銀行中和分行）帳號000000000
    00000號帳戶之存摺、金融卡及密碼，以新臺幣（下同
    ）一千元之代價出租交付予真實姓名、年籍不詳綽號「小林
    」之成年男子，以此方式幫助該成年人所屬詐欺集團實行詐
    欺取財之犯罪行為。嗣該詐欺集團意圖為自己不法所有基於
    詐欺取財之犯意，於同年三月十四日十五時許，傳送簡訊至
    丙○○之手機詐稱：你有信用卡消費款三萬元，請打（○二
    ）00000000號電話聯絡等語，致丙○○陷於錯誤而
    回電，對方告知丙○○信用卡遭盜刷，應撥打電話至（○二
    ）00000000號金融防偽中心止付調查云云，丙○○
    依指示致電，對方詐稱應將金融卡、信用卡至合作金庫自動
    櫃員機操作防止盜用，丙○○遂持其萬泰商業銀行現金卡至
    合作金庫櫃員機依指示操作，將其帳戶內九萬九千九百八十
    三元轉入甲○○所有之上海商業銀行中和分行上開帳戶內，
    旋由該集團成員盡數提領。嗣經發覺有異，始知受騙而報警
    。(二)甲○○於同年四月間，因積欠該錢莊之債務，仍無法償
    付利息，在該錢莊「周姓」成年男子介紹下，至臺北縣板橋
    市江子翠捷運站附近，以每本存摺一千元之代價，將其申請
    玉山商業銀行連城分行（以下簡稱玉山銀行連城分行）帳號
    0000000000000號帳戶、臺北富邦商業銀行雙
    和分行（以下簡稱臺北富邦銀行雙和分行）帳號00000
    0000000號帳戶存摺、金融卡、密碼交給何家助，以
    此方式幫助何家助所屬謝國彬為首之詐欺集團實行詐欺取財
    犯行，嗣於同年四月十二日十七時六分許，乙○○在位於宜
    蘭縣五結鄉○○路住家內，接獲該詐欺集團成員電話佯稱乙○○之兒子遭綁，需馬上匯錢到指定帳戶才能放人，並有詐
    欺集團成員在電話內佯裝遭綁淒厲哭喊求救聲，使乙○○一
    時心急誤信為真，分別匯款十萬元、十萬元至甲○○名義之
    玉山銀行連城分行、臺北富邦銀行雙和分行之上開帳戶內，
    之後旋即提領一空，乙○○嗣後始知受騙，而報警循線查獲
    。
二、案經丙○○訴由臺北縣政府警察局中和分局報請臺灣板橋地
    方法院檢察署檢察官偵查起訴，暨內政部警政署刑事警察局
    報告臺灣板橋地方法院檢察署檢察官移送併辦。
    理  由
一、訊據被告甲○○固不否認積欠地下錢莊利息，因無力支付，
    經由該錢莊「周先生」介紹，以每本存摺一千元之代價，交
    付前開銀行帳戶之存摺、金融卡、密碼給綽號「小林」之成
    年男子、何家助等人使用，惟矢口否認有上開犯行，辯稱地
    下錢莊「周先生」說借用帳戶只是要節稅，沒有違法用途，
    且伊嗣後立即將存摺掛失止付，印象中止有丙○○受害云云
    ，經查：
    (一)被害人丙○○遭詐欺集團成員詐欺，而匯款九萬九千九百
      八十三元至甲○○名義之上海商業銀行中和分行帳戶內；
      被害人乙○○遭詐騙而分別匯款十萬元、十萬元至甲○○
      名義之玉山銀行連城分行、臺北富邦銀行雙和分行帳戶內
      等情，有被害人丙○○於警詢、偵查中指述及乙○○於警
      詢之指述為憑，復有上海商業銀行中和分行九十四年十一
      月九日上中和字第○九四○○一四七號函所附之對帳單影
      本、九十五年十一月三十日上中和字第○九五○○一五七
      號函附之開戶資料、玉山銀行連城分行九十五年十月十七
      日玉山連城字第○六一○一七○三號函附之開戶資料、資
      金往來明細、辦理掛失及變更資料、臺北富邦銀行雙和分
      行九十四年五月三十一日北富銀雙和字第九四六八一二○○一九號函附之匯入匯款單明細查詢影本、對帳單影本、
      玉山銀行九十五年十月二十五日北富銀雙和字第九五六八
      一二○一○五號函附之開戶基本資料、資金往來明細、辦
      理掛失資料在卷可按。
    (二)被告雖辯稱交付銀行之存摺、金融卡及密碼之後，立即向
      銀行辦理掛失止付手續，被害人乙○○受害款項應已領回
      云云。然上海商業銀行中和分行九十四年十一月九日上中
      和字第○九四○○一四七號函所附之對帳單影本及臺北富
      邦銀行雙和分行九十四年五月三十一日北富銀雙和字第九
      四六八一二○○一九號函附之匯入匯款單明細查詢影本、
      對帳單影本，被害人丙○○、乙○○匯款後，立即遭人提
      領一空，與被告辯稱之詞不符。又依據玉山銀行連城分行
      九十五年十月十七日玉山連城字第○六一○一七○三號函
      附之開戶資料、資金往來明細、辦理掛失及變更等資料，
      被告雖於九十四年四月十一日辦理存摺掛失，然從未辦理
      金融卡掛失，金融卡仍可自由使用，是縱使被告上開玉山
      銀行連城分行存摺曾經掛失止付，然其交付詐欺集團之金
      融卡仍可使用，而被害人乙○○於同年月十二日匯入被告
      名義之玉山銀行連城分行帳戶內之十萬元，立即遭人以金
      融卡於自動櫃員機提領一空，是被告上開抗辯不足以為有
      利之認定。
    (三)再以，於金融機構開設帳戶，請領存摺及金融卡，係針對
      個人身分之社會信用而予以資金流通，具有強烈之屬人性
      格，而金融帳戶作為個人理財之工具，申請開設並無任何
      特殊之限制，一般民眾皆得以存入最低開戶金額之方式申
      請取得，且同一人均得在不同之金融機構申請數個存款帳
      戶使用，乃公眾所週知之事實，依一般人之社會經驗，遇
      不熟識之人要以自己名義申請帳戶，向其蒐集金融帳戶使
      用。衡諸常情，提供帳戶者對於該等帳戶是否係供合法使
      用，當無不起疑心之理。查被告將自己名義所申請帳戶之
      存摺、金融卡及提款密碼提供他人使用，則該不詳姓名者
      大費周章以高價向其收購帳戶使用，顯然有不欲人知之隱
      情。況以今日社會，利用手機簡訊、代辦貸款等手段詐財
      之事，迭有所聞，被告對此應無不知之理。其對收購帳戶
      之人可能利用他人帳戶做為其詐欺取財，使偵查機關不易
      偵查，事前應足以預見，竟仍將其銀行之存摺、金融卡及
      提款密碼交給該真實姓名年籍之成年人使用，顯有容認犯
      罪事實發生之本意。是被告確有幫助該真實姓名年籍不詳
      之成年人利用其金融機構帳戶詐欺取財之不確定故意及行
      為甚明。綜上所述，本案事證已臻明確，被告幫助詐欺取
      財犯行，洵堪認定，應依法論科。
二、按被告行為後，刑法第二條第一項、第三十條、第三十三條
    第五款、第四十一條第一項業於九十四年二月二日以華總一
    義字第○九四○○○一四九○一號令修正公布，並自九十五
    年七月一日起施行，修正後刑法第二條第一項：「行為後法
    律有變更者，適用行為時之法律。但行為後之法律有利於行
    為人者，適用最有利於行為人之法律。」之規定，係規範行
    為後法律變更所生新舊法律比較適用之準據法，於新法施行
    後，應適用新法第二條第一項之規定，為「從舊從輕」之比
    較（最高法院九十五年第八次刑事庭會議決議意旨參照）。
    (一)刑法第三十條關於幫助犯之規定：
      修正後刑法第三十條係規定：「幫助他人實行犯罪行為者
      ，為幫助犯。雖他人不知幫助之情者，亦同。幫助犯之處
      罰，得按正犯之刑減輕之。」，而修正前之刑法第三十條
      則規定：「幫助他人犯罪者，為從犯。雖他人不知幫助之
      情者，亦同。從犯之處罰，得按正犯之刑減輕之。」，主
      要係用語上之修正，關於刑罰加重之規定並無變更，應不
      生新舊法比較之問題。
    (二)刑法第三十三條第五款關於罰金刑之規定：
      刑法分則編各罪所定罰金刑之貨幣單位原為銀元，修正前
      刑法第三十三條第五款規定：「罰金：一元（銀元）以上
      。」，而依罰金罰鍰提高標準條例規定，就七十二年六月
      二十六日前修正之刑法部分條文罰金數額提高二至十倍，
      其後修正者則不提高倍數，並依現行法規所定貨幣單位折
      算新臺幣條例規定，以銀元一元折算新臺幣三元；修正後
      刑法第三十三條第五款規定：「罰金：新臺幣一千元以上
      ，以百元計算之。」，刑法第三十三條第五款所定罰金貨
      幣單位經修正為新臺幣後，刑法分則各罪所定罰金刑之貨
      幣單位亦應配合修正為新臺幣，為使刑法分則編各罪所定
      罰金之最高數額與刑法修正前趨於一致，乃增訂刑法施行
      法第一條之一：「中華民國九十四年一月七日刑法修正施
      行後，刑法分則編所定罰金之貨幣單位為新臺幣。九十四
      年一月七日刑法修正時，刑法分則編未修正之條文定有罰
      金者，自九十四年一月七日刑法修正施行後，就其所定數
      額提高為三十倍。但七十二年六月二十六日至九十四年一
      月七日新增或修正之條文，就其所定數額提高為三倍。」
      ；從而，刑法分則編各罪所定罰金刑之最高數額，於上開
      規定修正後並無不同，惟修正後刑法第三十三條第五款所
      定罰金刑最低數額，較之修正前提高，自以修正前刑法第
      三十三條第五款規定有利於被告。
    (三)被告所為二次幫助詐欺犯行，時間緊接、構成要件相同，
      顯係基於概括犯意所為，為連續犯，然被告行為後，刑法
      第五十六條連續犯之規定，業於九十四年一月七日修正公
      布刪除，並於九十五年七月一日施行，則被告之犯行，因
      行為後新法業已刪除連續犯之規定，應論以數罪併罰，此
      刪除雖非犯罪構成要件之變更，但顯已影響行為人刑罰之
      法律效果，自屬法律有變更，依新法第二條第一項規定，
      比較新、舊法結果，自以行為時刑法有利。
    (四)刑法第四十一條第一項前段關於易科罰金之規定：
      修正前刑法第四十一條前段規定：「犯最重本刑為五年以
      下有期徒刑以下之刑之罪，而受六個月以下有期徒刑或拘
      役之宣告，因身體、教育、職業、家庭之關係或其他正當
      事由，執行顯有困難者，得以（銀元）一元以上（銀元）
      三元以下折算一日，易科罰金。」，並依罰金罰鍰提高標
      準條例第二條規定，就易科罰金折算一日之數額提高為一
      百倍，修正後刑法第四十一條第一項前段規定：「犯最重
      本刑為五年以下有期徒刑以下之刑之罪，而受六個月以下
      有期徒刑或拘役之宣告者，得以新臺幣一千元、二千元或
      三千元折算一日，易科罰金。」，而罰金罰鍰提高標準條
      例第二條有關易科罰金折算一日之數額提高倍數規定，即
      不再適用；比較修正前後之易科罰金折算標準，以修正前
      刑法第四十一條前段之規定較有利於被告。
    (五)綜上，經綜合比較新、舊法結果，以修正前刑法規定較有
      利於被告，應依刑法第二條第一項前段規定，一體適用修
      正前之刑法規定。
三、按幫助犯之成立，主觀上行為人須有幫助故意，客觀上須有
    幫助行為，意即須對於犯罪與正犯有共同之認識，而以幫助
    之意思，對於正犯資以助力，而未參與實施犯罪之行為者而
    言（最高法院七十五年度臺上字第一五○九號、八十八年度
    臺上字第一二七○號判決意旨參照）。本件被告甲○○（原
    名吳淑爭）將其申請金融帳戶之存摺、金融卡及密碼交付予
    真實姓名、年籍之不詳成年人所屬詐欺集團使用，使該詐欺
    集團作為對被害人實施詐欺取財犯罪之取款工具，顯係基於
    幫助他人實施詐欺取財犯罪之犯意，且所為提供金融帳戶之
    行為，亦屬刑法詐欺罪構成要件以外之行為。是核被告所為
    ，應係刑法第三十條、第三百三十九條第一項之幫助詐欺取
    財罪（起訴書原認定被告涉犯刑法第三十條第一項、洗錢防
    制法第九條第一項幫助洗錢罪、刑法第三十條第一項、同法
    第三百四十條幫助常業詐欺罪，經蒞庭檢察官更正為刑法第
    三十條第一項、第三百三十九條第一項詐欺取財罪）。被告
    先後二次幫助詐欺犯行，時間緊接、構成要件相同，顯係基
    於概括犯意為之，為連續犯，依修正前刑法第五十六條規定
    論以一罪，並加重其刑，又其幫助他人實行犯罪行為，為幫
    助犯，爰依刑法第三十條第二項之規定，按正犯之刑減輕之
    ，依法先加重後減輕之。檢察官移送併辦部分與起訴部分有
    裁判上一罪關係，為起訴效力所及，本院自得依法審究，附
    此敘明。爰審酌被告將存摺、金融卡等物交付予不法詐欺犯
    牟利，助長他人犯罪，增加被害人尋求救濟及治安機關查緝
    犯罪之困難，危害被害人財產安全及社會治安，惟素行良好
    ，因經濟困窘積欠地下錢莊債務而出售帳戶及犯後態度等一
    切情狀，量處如主文所示之刑，並諭知如易科罰金之折算標
    準，以資懲儆。被告交付帳戶存摺等物所得三千元，為犯罪
    所得財物，依修正前刑法第三十八條第一項第三款規定宣告
    沒收。
三、退併辦（九十五年度偵字第九二○二號）：
    移送併辦書認為被告尚有販售其所申請中國信託商業銀行0
    000000000000號帳戶、國泰世華商業銀行中和
    分行000000000000號帳戶之存摺、提款卡、密
    碼等物供犯罪集團成員使用，認為亦構成幫助詐欺罪，與上
    開論罪科刑部分有連續犯之關係云云。然查，此部分除被告
    供稱交給該錢莊所介紹之何家助使用外，並無其他證據證明
    犯罪集團曾使用被告所申請之中國信託商業銀行、國泰世華
    商業銀行帳戶作為詐騙被害人時，指示被害人匯款所用之人
    頭帳戶，復查無積極證據證明被告有該部分犯行，該部分與
    前述論罪科刑部分難有裁判上一罪關係，應退回檢察官另行
    依法處理。
據上論斷，應依刑事訴訟法第二百九十九條第一項前段，刑法第
二條第一項前段、修正前刑法第五十六條、刑法第三十條第一項
前段、第二項、第三百三十九條第一項、修正前刑法第四十一條
第一項前段、第三十八條第一項第三款，罰金罰鍰提高標準條例
第一條前段、修正前罰金罰鍰提高標準條例第二條，判決如主文
。
本案經檢察官林俊儀到庭執行職務。
中    華    民    國    95    年    12    月    28    日
                  刑事第九庭審判長法  官  潘翠雪
                                  法  官  王士珮
                                  法  官  絲鈺雲
以上正本證明與原本無異
如不服本判決應於送達後10日內向本院提出上訴狀
                                  書記官  蔡美如
中    華    民    國    96    年    1     月    2     日
附錄本案論罪科刑法條全文：
刑法第三百三十九條
意圖為自己或第三人不法之所有，以詐術使人將本人或第三人之
物交付者，處五年以下有期徒刑、拘役或科或併科一千元以下罰
金。
以前項方法得財產上不法之利益或使第三人得之者，亦同。
前二項之未遂犯罰之。


司法院資訊處製作；財團法人民間司法改革基金會備份。
